【裁判字號】    96,重上更(六),106
【裁判日期】    970624
【裁判案由】    貪污治罪條例
【裁判全文】
臺灣高等法院臺中分院刑事判決   96年度重上更(六)字第106號
上  訴  人
即  被  告  戊○○
選任辯護人  張慶宗  律師
上列上訴人因貪污治罪條例案件，不服臺灣臺中地方法院82年度
訴緝字第419號中華民國82年11月2日第一審判決（起訴案號：臺
灣臺中地方法院檢察署79年度偵字第10465、10859、11409、 80
年度偵字第1966號），提起上訴，本院判決後經最高法院第 6次
發回更審，本院判決如下：
    主  文
原判決撤銷。
戊○○共同連續與公務員，利用職務上之機會詐取財物未遂，處
有期徒刑年捌月，褫奪公權年。
    事  實
一、緣有庚○○、己○○兄弟二人，在臺中縣大甲鎮○○路 ○段
    781巷 58號住處，經營「六合彩」賭博，經營方式為由簽賭
    者以傳真機傳送簽單簽注號碼賭博。黃文騫（業經本院以83
    年度重上更(三)字第19號合併判處有期徒刑2年6月，褫奪公權
    2 年，經最高法院以85年度臺上字第4308號判決上訴駁回確
    定）、丁○○則在臺中縣大甲鎮經營「花中城」酒家。黃文
    騫、黃文通兄弟以前均曾向顏氏兄弟簽賭，互有輸贏。黃文
    騫、丁○○為向顏氏兄弟詐取賭金（或稱彩金），即與綽號
    「肉吉」（「肉吉仔」）或稱「劉董」之戊○○，共謀利用
    具有警察身份之人，於開獎當天（每星期二、四下午 6時55
    分在香港開獎）以佯稱「臨檢」或查緝槍擊要犯或追查藏槍
    之方式，趁機在開獎後傳入並插置已知中獎號碼簽單之方法
    詐取彩金，並由曾經替任職於刑事警察局偵二隊第五組組長
    馬德熙當「線民」之戊○○出面接洽馬德熙，及由戊○○邀
    請臺中縣警察局霧峰分局新平派出所警員辛○○參與。馬德
    熙、辛○○（業經本院以83年度重上更(三)字第19號各判處有
    期徒刑3年6月，均褫奪公權 3年，嗣經最高法院以85年度臺
    上字第4308號判決確定）二人均為警察，係屬依法令服務於
    國家而具有法定職務權限之公務員，渠二人知悉後均欣然表
    示同意。黃文騫、丁○○、戊○○等人謀議後，渠等工作分
    配如下：先由戊○○偕同辛○○、馬德熙、綽號「葉仔」（
    成年男子、詳細姓名、年籍、住居所均不明）及另一名不詳
    姓名之成年男子，一行共5人，分乘兩部轎車（其中1部由辛○○駕駛，另1部由不詳姓名之成年人駕駛），利用警員查
    緝刑案或通緝犯職務上之機會，進入顏氏兄弟上址；再由丁○○、黃文騫負責留在臺中縣大甲鎮○○路152之5號黃文通
    之住處，負責操作傳真機，及用呼叫器顯示號碼之方式詐賭
    彩金，為達詐賭之目的，開獎前即先傳真1張簽單至顏氏兄
    弟上址，在得知香港六合彩中獎號碼後，再傳告在顏氏上開
    住處操控傳真機之同夥，由同夥另行書寫1張中獎之簽單，
    並以庚○○之傳真機影印（俾紙質相同）後，插入賭客簽單
    堆中，原傳入之簽單及書寫之簽單均取回，以矇混簽賭中獎
    。渠等基於共同意圖為自己不法所有之犯意聯絡，戊○○並
    基於概括之犯意，於79年10月16日（星期二）下午約5時許
    ，戊○○邀約馬德熙 (在其服務單位員工出入登記簿上登記
    外出中區查案）及該日輪休無勤務之辛○○、「葉仔」及另
    1名不詳姓名者共5人，在臺中市○○路水準賓館會合，即驅
    車於下午6時許，抵達臺中縣大甲鎮顏氏兄弟上開住處，辛○○留在車內把風接應，戊○○、馬德熙、「葉仔」及另不
    一詳姓名者共4人進入屋內，戊○○、馬德熙、「葉仔」等
    人直上3樓（顏氏兄弟經營六合彩之辦公室，內有電話及傳
    真機、簽單等），另1不詳姓名者，留在1樓看守門戶。馬德
    熙隨即亮出服務證，佯稱：是豐原總局來的（意即臺中縣警
    察局），接獲檢舉此處有要犯及槍械要搜索，顏氏兄弟聽聞
    後任其搜查，因被搜得六合彩簽單、傳真機等物，顏氏兄弟
    即以其父已故，明天要出殯，要求不要究辦，馬德熙即佯稱
    要打電話請示長官，因顏氏兄弟見有警察來到，為免有人打
    電話及傳真機進來，已暗中將電話機、傳真機關掉，馬德熙
    見電話機無聲響，即喝令開機，馬德熙即隨意撥一空號，自
    話自答，佯裝打電話請示長官（其實顏氏兄弟平日為避免與
    賭客因簽賭事發生糾紛，早就在電話機裝有錄音設備），嗣
    馬德熙等同夥中1人所帶呼叫器聲響（戊○○等人原已先密
    約以此作訊號），馬德熙即藉故要顏氏兄弟下2樓商談，黃
    文騫、丁○○遂於當日下午6時20分9秒至46秒之間，以黃文
    通名義，用傳真機傳真簽單至顏氏兄弟住處，俾留下傳真紀
    錄，戊○○及「葉仔」則留在3樓，迄香港六合彩開獎後，
    接收黃文騫、丁○○以呼叫器發送之中獎號碼，戊○○等立
    即另行書寫1張中獎之簽單，並以庚○○之傳真機影印，插
    入賭客簽單堆中，原傳入之簽單及書寫之簽單則取走，至當
    日晚上7時25分許，戊○○等人見詐局已佈妥，假簽單已混
    入即準備離去。馬德熙要離去前，乃在1張紙條寫下「000－
    000000」之不實呼叫器號碼，交給顏氏兄弟，並表示：有事
    可以找他云云。戊○○等一行人離去後，顏氏兄弟隨即奔上
    3樓探看究竟，發現簽單中有此1張假簽單（通常簽賭之人，
    在傳送簽單之前，均先打電話告知顏氏兄弟，且顏氏通常亦
    未曾讓賭客簽賭如此鉅額，況不可能一簽就中得如此高額彩
    金），以該假簽單核對中獎號碼計算，中獎彩金高達新臺幣
    （下同）8458萬元，認為事有蹊蹺，立知其中必然有詐，乃
    一面向熟識之豐原憲兵隊調查官王士元報告上情，一面電告
    黃文通稱未接簽賭單，拒絕給付彩金。翌日（即79年10月17
    日)下午2時30分許，丁○○、黃文騫夥同黃獻文、鄭重財、
    郭榮達等人，至臺中縣大甲鎮○○路15 4號庚○○經營之大
    安鐵捲門有限公司，向顏氏兄弟索取彩金遭拒後，黃文騫等
    人即另行基於共同基於意圖為自己不法之所有之犯意聯絡，
    黃文騫揚言恐嚇稱：「錢沒拿出來，大家準備輸贏」云云，
    丁○○亦恐嚇稱：「不拿出來，就幹掉你們」等語，隨即離
    去，使顏氏兄弟因而心生畏懼，因顏氏兄弟始終認為詐賭不
    給彩金，黃文騫、丁○○、鄭重財、郭榮達等人又另行起意
    於同年月31日下午3時30分許，再至上址（即大安鐵捲門公
    司），以木棍、石頭擊毀監視器1個，日光燈4支，以此方式
    威嚇，足生損害於顏氏兄弟（黃文騫此部分所犯恐嚇取財未
    遂罪，業經本院以83年度重上更(三)字第19號判處有期徒刑8
    月，減為有期徒刑4月）。
二、甲○○原在臺中縣大里鄉（現改為大里市○○○村○○路12
    3之1巷38弄40號住處經營六合彩賭博。戊○○於向顏氏兄弟
    詐賭未得逞後，又基於上開同一概括犯意，適因友人乙○○
    （外號「兩光」，業經本院以80年度上訴字第1853號判處有
    期徒刑3年、褫奪公權2年確定）曾向曾明富（已死亡，判決
    公訴不受理確定）簽賭六合彩，得知曾明富另向甲○○簽賭
    六合彩，獲悉甲○○所經營之六合彩賭博規模較大，乃共謀
    以上開類似方法向甲○○詐賭取財，乙○○、曾明富、戊○○、辛○○（亦基於同上之概括犯意）計劃妥當，即基於共
    同意圖為渠等不法所有之犯意聯絡，利用警員查辦刑案之職
    務上機會，於79年11月15日（星期四）下午 4時許，由戊○○聯絡在新平派出所之警員辛○○，辛○○當日下午4時至6
    時適有值班之勤務，辛○○乃向其主管吳明豐騙稱，有槍枝
    線索要查，經吳明豐調整勤務同意其外出查案，辛○○即穿
    便服攜帶配槍及臨檢表，至臺中縣大里鄉往竹仔坑某工地，
    與戊○○、乙○○、「葉仔」及另三名不詳姓名之成年男子
    會合，並由曾明富於下午6時許，先行傳入1張簽單至甲○○
    住處，辛○○、戊○○、乙○○、「葉仔」及另三名不詳姓
    名之人，亦分乘兩部車，於當日下午 6時許，抵達臺中縣大
    里鄉○○村○○路甲○○上址，除由乙○○留在附近，負責
    以行動電話居間聯絡外，其餘6人則直接進入甲○○住處3樓
    ，由辛○○向在場之人佯稱是總局來的，辛○○並在臨檢表
    上登記在場之人之姓名年籍，假戲真做，以取信甲○○，其
    餘之人則搜索甲○○住處，並命甲○○打開傳真機，由乙○○電告曾明富，於當日晚上 7時10分、11分、12分許，再傳
    真 3張中獎號碼的簽賭單到甲○○宅，由戊○○等人接收後
    混入簽賭單中，並取走原先傳入之簽單。甲○○於戊○○、
    辛○○等一夥人離去後，隨即整理現場簽賭單，發現署名「
    北屯曾」之曾明富簽單 3張，中獎之金額高達3300多萬元（
    如扣除簽賭金500餘萬元，仍可淨得2800多萬元)，因曾明富
    先前未曾如此大額簽賭，竟然傳入 3張簽單，且中獎金額如
    此之多，知是詐賭，甲○○即於當晚10時許，至該管臺中縣
    警察局霧峰分局仁化派出所「自首」經營六合彩賭博，並拒
    給中獎彩金。曾明富接到派出所通知到場應訊，承認簽賭，
    但否認詐賭。曾明富並與乙○○即於翌日（同年月16日）上
    午 9時多，至甲○○住處，向甲○○催討彩金，甲○○見來
    意不善，不敢露臉，請友人何秋龍出面敷衍，甲○○四處躲
    避，曾明富、乙○○、戊○○等一夥人詐取賭金始未得逞。
三、嗣因刑事警察局偵查員施讚步為追查斗南運鈔車被劫案，得
    悉乙○○涉及上開詐賭案，乙○○於 79年12月15日晚上7時
    40分許，向臺中市警察局刑警隊自白與戊○○、曾明富及警
    方人員等向甲○○詐賭經過，同年月20日，施讚步另接獲線
    報，得知辛○○涉案，報由臺中縣警察局訊問辛○○始自白
    作案經過，並經庚○○、己○○、甲○○訴請臺中縣警察局
    大甲分局、霧峰分局移送臺灣臺中地方法院檢察署檢察官偵
    查起訴。
    理  由
壹、本件因已經歷審審理多年，期間經法律多次修正，此不僅牽
    涉實體法部分，尚有程序法部分，其中尤以刑事訴訟法之修
    正（包括證據法則及交互詰問等）牽涉層面最廣。且本案相
    關眾多同案被告及共犯被告等也幾已判刑確定（甚有服刑完
    畢者），然本件多所爭執者之「證據能力」部分及「犯罪事
    實認定」部分（均詳後述），其中關鍵之所在不外下列三點
    ，此部分本院認有先予說明之必要，此不僅可用來檢視「證
    據能力」更可用來說明「證明力」及提供犯罪事實之認定。
  本件相關同案共犯不論於警、偵訊時及各審法院審理時為如
    何之辯解，坦承抑或否認均有，然本案究有無「詐賭」或係
    如部分人所辯稱之「真的簽中」，其實分辦之道十分簡單，
    本案既係以傳真方式為簽賭，而「傳真」如眾所周知，不僅
    係接受傳真者傳真機上會有所傳真之簽賭數字、時間等可供
    接受傳真者辦識，即連傳真之一方（如本案中之丁○○、黃
    文騫）渠等手中應會留下所傳真之原稿及傳真成功時之時間
    單，用以供證明及與簽賭組頭核對是否簽中及所簽中之組數
    、金額，然經本院細譯、比對全部卷證及相關人等所說與相
    關之判決書，被告戊○○及同案之辛○○、馬德熙、丁○○
    、黃文騫等人，均不曾提出渠等手中所應保留之「六合彩簽
    中」之「傳真原稿」及傳真成功時列印出之「時間單」供證
    明及提出供法院判斷以查明渠等之清白。另傳真機之傳出時
    間及另一方傳真機接受之時間，本即係據各該傳真機本身機
    上所顯示之時間各別運作，傳真或接收列印時所顯示之時間
    ，本來就不會互相影響，自不可能一方之時間快1小時，另
    一方接受傳真之傳真機之時間也會變快1小時。
  又本件所涉案之警察人員辛○○、馬德熙二人，於本案中為
    何不依法定程序，於一開始辦案時即向主管表明前往偵查犯
    罪之時間、地點及對象？又何以於查獲六合彩簽賭站後未依
    法定程序立即會同轄區警員查扣證物，製作筆錄、移送行現
    犯（其中馬德熙更有假裝打電話之行為）？如係臨檢警員又
    何以均係單獨前往，更甚者同行之人又另有身分不明之民間
    不詳人士，尤為離譜者係與警察人員辛○○、馬德熙同行之
    人，後來均簽中了六合彩高額彩金，凡此種種顯均與常情有
    違。
  被告戊○○遭法院通緝後係於八十二年五月七日二十二時許
    ，經警在臺北縣新莊市○○路十六號附近連續開槍四發始遭
    逮捕，被告於遭逮捕後亦陳稱：「我知道本人有被臺中地院
    因貪污治罪條例通緝中，所以我要逃跑。」等語，嗣於法官
    訊問時亦答稱：「（法官問：法院傳訊為何不到？）答：不
    敢來。」（見82年度訴緝字第419號卷第2 頁、第7頁背面）
    ，被告以逃亡之方式逃避審判，似乎自知有違國法。
貳、有關於證據能力部分：
一、92年 1月14日修正通過之刑事訴訟法於92年9月1日施行前，
    已繫屬於各級法院之案件，其以後之訴訟程序，應依修正刑
    事訴訟法終結之。但修正刑事訴訟法施行前已依法定程序進
    行之訴訟程序，其效力不受影響，此刑事訴訟法施行法第 7
    條之 3定有明文可資參考。此乃為避免訴訟程序之勞費，本
    諸舊程序用舊法，新程序始用新法之一般原則，法院於修正
    之刑事訴訟法施行前，已依法踐行之訴訟程序（包含證據法
    則之適用），其效力不受影響；對於提起上訴之案件，於修
    正刑事訴訟法施行前，原審法院就可得為證據之證據，已依
    法定程序調查者，其效力當然亦不受影響。而命證人或通譯
    於刑事訴訟程序中具結者，旨在以刑法偽證罪之處罰，以擔
    保其所為證言或翻譯之真實性，而刑法偽證罪之處罰範圍並
    不及於司法警察官或司法警察詢問時，故證人或通譯於司法
    警察官或司法警察詢問時，並無令其具結之必要，本件證人
    （含同案被告及同案共犯被告）庚○○、己○○、甲○○、
    辛○○、乙○○、曾明富（已死亡）、馬德熙、吳慶堂及顏
    炎龍等人對上訴人即被告之刑案而言，為證人，員警於詢問
    時未令上開證人等人具結，並無違法。且渠等上開於警訊中
    所為之證述依刑事訴訟法施行法第7條之3規定，其效力不因
    刑事訴訟法之修正而受影響，仍有證據能力，亦即在92年1
    月14日修正通過（92年2月6日總統令修正公布）之刑事訴訟
    法施行前，刑事訴訟制度對證據之種類未設限制，關於證據
    之蒐集與調查，並不限於法院及檢察官始得為之，司法警察
    官或司法警察亦有協助檢察官偵查犯罪之職權，其依法定程
    序所製作之詢問筆錄，即屬刑事訴訟法第165條第1項所規定
    可為證據之筆錄之一種，法院依直接審理方式，顯示於公判
    庭加以調查，並經言詞辯論者，仍有證據能力（最高法院93
    年度臺上字第203號、95年度臺上字第5973號判決意旨參照
    ）。是以證人庚○○、己○○、甲○○、辛○○、乙○○、
    曾明富、馬德熙、吳慶堂及顏炎龍等人修法前於警訊中及檢
    察官偵查中所為之供證，原審法院及本院前審既已就上開可
    得為證據之證據，依法定程序為調查，依上開說明，其於修
    正刑事訴訟法施行前已依法踐行之訴訟程序，其效力當然不
    受影響，自均具有證據之適格（既具有證據能力，此與證明
    力不同），先予敘明。退步言，縱仍認本件證人庚○○、己○○、甲○○等人於修法前在警、偵訊時所為之證述，依現
    行刑事訴訟法之規定雖均係屬被告以外之人於審判外之陳述
    ，惟上開證人等人業已於本院審理時到庭經檢辯雙方進行交
    互詰問，並已依法確實保障被告之對質詰問權（詳見本院審
    判筆錄），而上開證人庚○○、己○○及甲○○等人於本院
    審理時復當庭證述稱其前於警、偵訊之證述內容均為實在，
    復查無任何證據顯示上開證人等人前於警、偵訊中之證述係
    遭受強暴、脅迫、詐欺、利誘等外力干擾情形，或在影響其
    心理狀況致妨礙其自由陳述等情況下所為，從而縱依現行有
    效之證據法則，上開證人庚○○、己○○、甲○○等人前於
    警、偵訊時之證述內容，仍應認具有證據能力。另有關吳慶
    堂於修法前在警訊時所為之證述，依現行刑事訴訟法之規定
    雖係屬被告以外之人於審判外之陳述，惟被告及其選任辯護
    人於本案辯論終結前均未爭執無證據能力（被告及其選任辯
    護人於本院審理時明確表示「我們只對乙○○、辛○○、庚○○、己○○的警訊筆錄有意見」，見本院97年 6月10日審
    判筆錄），且其警詢筆錄又查無不法取供之情形，依現行刑
    事訴訟法第159條之5第2項之規定，亦認有證據能力。
二、又按被告以外之人（包括證人、鑑定人、告訴人、被害人及
    共同被告等）於檢察事務官、司法警察官或司法警察調查中
    所為之陳述，與審判中不符時，其先前之陳述具有較可信之
    特別情況，且為證明犯罪事實存否所必要者，得為證據，刑
    事訴訟法第159條之2定有明文。所謂「前後陳述不符」之要
    件，應就前後階段之陳述進行整體判斷，以決定其間是否具
    有實質性差異，惟無須針對全部陳述作比較，陳述之一部分
    有不符，亦屬之。而所謂「較可信之特別情況」之情形，亦
    應就前後陳述時之各種外部情況進行比較，以資決定何者外
    部情況具有可信性。若陳述係在特別可信之情況下所為，則
    虛偽陳述之危險性即不高，雖係審判外陳述，或未經被告為
    反對詰問、對質，仍得承認其有證據能力。所稱「外部情況
    」之認定，例示如下：
    1.時間之間隔：陳述人先前陳述是在記憶猶新的情況下直接
      作成，一般與事實較相近，事後即可能因記憶減弱或變化
      ，致有不清晰或陳述不符之現象發生。
    2.有意識的迴避：由於先前陳述時被告未在場，是陳述人直
      接面對詢問警員所為陳述較為坦然；事後可能因陳述人對
      被告有所顧忌或同情，因而在被告面前較不願陳述不利被
      告之事實。
    3.受外力干擾：陳述人單獨面對檢察事務官或司法警察（官
      ）所為之陳述，程度上較少會受到來自被告之強暴、脅迫
      、詐欺、利誘或收買等外力之影響，其陳述較趨於真實。
      若被告在庭或有其他成員參與旁聽時，陳述人可能會本能
      的作出迴避對被告不利之證述，或因不想生事乃虛構事實
      而為陳述。
    4.事後串謀：目擊證人對警察描述所目睹情形，因較無時間
      或動機去編造事實，客觀上亦較難認與被告間有勾串情事
      ，其陳述具有較可信性。但事後因特殊關係，雙方可能因
      串謀、請託而統一口徑；或事後情況變化，兩者從原先敵
      對關係變成現在友好關係，抑或業已由中取得利益等情形
      ，其陳述即易偏離事實而較不可信。
    5.警詢或檢察事務官偵查時，有無辯護人、代理人或親友在
      場：如有上開親誼之人在場，自可期待證人為自由從容之
      陳述，其證言之可信度自較高。
    6.警詢或檢察事務官所作之偵查筆錄記載是否完整：如上開
      筆錄對於犯罪之構成要件、犯罪態樣、加重減輕事由或起
      訴合法要件等事實或情況，均翔實記載完整，自可推定證
      人之陳述，與事實較為相近，而可信為真實。法院應斟酌
      上列因素綜合判斷，亦應細究陳述人之【問答態度、表情
      與舉動之變化】，此一要件係屬訴訟法事實之證明，以自
      由證明為已足，且應由主張此項證據之人證明。惟此僅係
      確定上開陳述有無證據能力而已，至該證據具有證據能力
      後，其證據力之強弱問題（即證明力），仍待法院綜合全
      辯論意旨及調查證據所得，依法認定之。
    另被告以外之人（包括證人、鑑定人、告訴人、被害人及共
    同被告等）於審判外之言詞或書面陳述，除法律有規定者外
    ，不得作為證據。又被告以外之人於偵訊中向檢察官所為之
    陳述，除顯有不可信之情況者外，得為證據，現行刑事訴訟
    法第一百五十九條第一項、第一百五十九條之一第二項分別
    定有明文。而所謂「不可信情況」之認定，法院應審酌被告
    以外之人於陳述時之外在環境及情況，例如：陳述時之心理
    狀況、有無受到外力干擾等，以為判斷之依據，故係決定陳
    述有無「證據能力」，而非決定陳述內容之「證明力」。是
    被告以外之人於偵查中所為證述，除反對該項供述得具有證
    據能力之一方，已釋明「顯有不可信之情況」之理由外，皆
    得為證據。經查：
  本件上訴人即被告戊○○（下稱被告）雖辯稱：證人辛○○
    於警詢及偵查中之自白，並非出於其任意性之供述，應不具
    有證據能力云云，且證人辛○○於本院更二審時亦證稱：「
    我於警詢自白就有不實在，我當時有受到長官壓力，才做出
    不實自白，而到了王檢察官時，要我坦承與警局自白相同，
    就以自首來判」云云（見本院更二審卷第57頁反面、第58頁
    ）。然查，證人即同案被告辛○○之分局長蘇景華於本院前
    審審理時到庭證稱：「辛○○是從桃園調來的，我本來不認
    識他，因臺中縣警察局副局長叫我帶辛○○到總局去，我就
    到新平派出所帶辛○○到霧峰分局，途中時間約30幾分鐘，
    在車上我問他，發生何事，他說沒有事情，到了霧峰分局，
    當時張慶裕副局長與督察官蔡俊章已經在那裏了，我們在霧
    峰分局亦談了約5分鐘，問他何事？他說沒有事，後來我與
    刑事組長、巡官帶他去縣警局，到局長室去，張慶裕與蔡俊
    章自己坐車離去了，我帶去警局途中問他，他也說沒有事情
    ，在局長室，辛○○看到施讚步，辛○○要求我們跟局長離
    開，由辛○○跟施讚步談了約2分鐘，他自己就承認，要求
    做筆錄，事後我瞭解，可能是施讚步掌握他犯罪的證據，他
    才承認」等語（見本院更四審卷第69頁），依證人蘇景華上
    開所證，蘇景華等人於過程中並未對辛○○施予任何壓力，
    辛○○應係施讚步掌握其犯罪之證據而承認犯罪。參以辛○○於警詢供述：「．．不要（指要不要請辯護人律師到場）
    ．．我最初不知是什麼，事後在車內才聽到是有關六合彩的
    事」「．．．戊○○告訴我，我上去時，只要登記證件即可
    ，其餘的事不要管」（見79年度偵字第11409號影印卷第5頁
    、第6頁，頁數之編碼以藍筆為準，下同）；於偵查中亦供
    稱：「．．．我不知道（指馬德熙等人進入庚○○家做何事
    ），直到回臺中的途中，『肉吉』（即被告）才告訴我是去
    查六合彩的事．．，『肉吉』也在上面（指王秋冬住處），
    他交待我到達目的地後只負責登記在場人的資料，其他之事
    不要管．．．我都不知道（指用傳真機簽號碼詐賭的事），
    是事後看報紙才知道．．．（你為何要向分局長自首這些事
    ？）因我看到報紙在報導，影響警察形象，而且我知道做錯
    了，恐怕將來會更影響警察聲譽，所以要面對事實坦然出面
    說明．．．我知道錯了，希望給我自新的機會」（見79年度
    偵字第1140 9號影印卷第37頁反面、第38頁反面、第39頁、
    第41頁、第42頁反面），綜上可知辛○○就其本身所參與之
    部分並未承認全部犯行，除語多保留外，大部分均屬避就自
    保之詞，由「自白」所重視之「任意性」觀之，焉係在受壓
    力下所為，且當時製作警訊筆錄之人係蘇景華（即辛○○之
    分局長，若依警方連坐之處罰方式，衡情蘇景華當亦希望辛○○係清白的，實無可能故為誣陷），並非施讚步，其身為
    警員，竟藉職務詐取賭金，是極嚴重犯行，如無此犯行，他
    人如何能施壓命其承認，又焉可能僅因檢察官誘稱以自首來
    判（因貪污係重罪即便以自首判仍是重刑，且是否屬自首係
    由法官認定，其身為警員不可能不知此理），即供述不利於
    己之事，既無不法犯行，應係據理力爭，而非會爭取以自首
    判決。雖施讚步業已死亡（此有法務部戶役政連結作業系統
    表在卷可查，見本院更五審卷第46頁），本院已無從傳訊施
    讚步以釐清案發當時其與辛○○溝通之經過，惟參酌以辛○○於81年3月10日，在其所本身所涉犯之貪污案件（本院80
    年度上訴字第1853號）審理中，就其為何於警詢中供述本案
    發生之經過，則供稱：「（問：警局查後你才將事講出來？
    ）因媒體報導，我才將經過情形講出來」等語（見該案卷(二)
    第39 6頁)，核與其於偵訊中所供：「因我看到報紙在報導
    ，影響警察形象，而且我知道做錯了，恐怕將來會更影響警
    察聲譽，所以要面對事實坦然出面說明」等語相符，亦未有
    隻字片語提及係因長官的壓力，始於警局及偵查中為不實之
    自白。是以本件此部分既經傳喚可調查之蘇景華到庭查明，
    至於已死亡之施讚步部分已不可調查，依上開說明之證據原
    則，在被告戊○○及證人辛○○未提出證據說明（指警訊）
    及釋明有「顯有不可信之情況」（指偵查中）之情形下，自
    尚不得僅因被告戊○○及辛○○二人空言「自白」非出於任
    意性即率為採憑，是以被告戊○○及辛○○上開所辯：辛○○於警察局及偵訊時所為之陳述係出於非任意性之自白云云
    ，要屬事後卸責及迴護被告之詞，均不足採信。辛○○於警
    察局之自白及在檢察官偵訊中既係出於其自由之陳述，自應
    認有證據能力。
  至於證人乙○○於本院更三審所證述之情節，雖與其於警詢
    時所供不同，並證述其於警詢時曾受脅迫云云。然查其警詢
    筆錄所為之自白是否出於任意性則是首應查明，經查：乙○○於警訊時係有友人賴村明在場做陪，並主動表明：「因為
    我和曾明富陰謀計劃向『六合彩』賭博組頭甲○○詐騙賭金
    ，所以向警方自首，陳述事實經過情形。」嗣於本院前審審
    理時亦陳述稱：「有，我的確是自首的，我自首時我也不知
    道有警員涉案，我有提供肉吉電話，我有將詐騙方法提供給
    他劉章遠」等語（詳見本院前審81年2月11日訊問筆錄，即
    80年度上訴字第1853號卷第267頁）。嗣證人乙○○於本院
    審理時到庭結證稱：「（審判長問：你是否是說在警局是被
    引導，所作的陳述不實在？）證人乙○○答：沒很多實在的
    。」「（審判長問：是否為話是你講的也簽了名，但你是被
    誘導出來？）證人乙○○答：部份不實在。」「（審判長問
    ：你在筆錄提及，在警察進入把甲○○家人控制起來後，曾
    明富傳真一份資料過來，傳真機是在警察跟這些人控制當中
    ，就拿給甲○○看這邊有一份傳真資料，後來等到七點開獎
    ，開獎之後警察呼叫器上有號碼，他們就填一填再影印，以
    上是否實在？）證人乙○○答：大概是這樣。」「（審判長
    問：你是否都在現場參與？）證人乙○○答：有參與，但不
    在現場。因為傳真那個人不用去。」「（審判長問：傳真的
    時候你不在，你是如何知道有給甲○○看？）證人乙○○答
    ：因為我傳給曾明富，曾明富是組頭，我跟他簽不可能去那
    。」「（審判長問：你說臨檢人員接受了傳真單有給甲○○
    看，你是否有在場看到？）證人乙○○答：我不在場。」「
    （審判長問：是否是你推測的？）證人乙○○答：是。」「
    （審判長問：是否是事前有計畫要這麼做？）證人乙○○答
    ：有，但是我不在場都沒看到。」等詞（見本院97年5月13
    日審判筆錄），縱認本件證人乙○○於修法前在警訊時所為
    之證述，依現行刑事訴訟法之規定雖亦屬被告以外之人於審
    判外之陳述，惟證人乙○○業已於本院審理時到庭經檢辯雙
    方進行交互詰問，並已依法確實保障被告之對質詰問權（詳
    見本院審判筆錄），而細譯證人乙○○於本院審理時證述之
    內容觀之，再核對其於警訊時所為之證述，除乙○○堅稱所
    傳真的簽單後來真的中獎乙節尚有出入外，其餘計劃設局詐
    賭等情節並無不同，綜上諸情實難認證人乙○○前於警訊時
    所為之自白（伊警訊稱是自首）係非出於其任意性之自白，
    況其於本院更三審所證又顯與在本院所為之證述內容不同，
    依上開說明之證據原則，在證人乙○○未提出證據說明之情
    形下，自仍應認以其於警詢時所述較為可信，且為證明被告
    犯罪事實存否所必要（詳如後述），故乙○○之警詢筆錄，
    亦有證據能力。
、有關於認定犯罪事實部分：
一、訊據上訴人即被告（以下簡稱：被告）戊○○固不諱言曾於
    上開時、地前往庚○○、甲○○住處等情，惟均矢口否認有
    何涉犯如公訴人所指訴之上揭犯行，並辯稱：伊是冤枉的，
    伊僅係普通百姓，79年10月16日，係辛○○向伊表示有案件
    要去查案，伊才一同前去庚○○之住處，伊進去5分鐘後，
    裡面有看到做六合彩，庚○○、己○○把馬德熙拉到旁邊去
    ，馬德熙說不然你們回去，伊隨即離去，後來的事伊也不知
    道；79年11月15日，伊原是去找辛○○泡茶，亦係辛○○叫
    伊去的，辛○○向伊表示是臨檢，去時辛○○只有核對身分
    證沒有事，叫伊先走。而本案依馬德熙所述，係肇因警界鬥
    爭黑幕，內情不單純，辛○○亦供述係遭長官逼迫始為自白
    ，並係為換取以自首判決，始會在偵訊時為自白。又被害人
    庚○○、己○○及甲○○在案發當時，均有一段時間離開現
    場，被控制行動，未能目睹詐賭經過，是渠等所述之詐賭方
    法，均屬個人意見或推測之詞，不足採信，本案相關共犯均
    未具體供稱詐賭方法，自不得以推測、擬制方法，遽予認定
    本案所涉之詐賭方法；於本院86年度上更(二)字第16號案件時
    辯稱：伊不認識黃文騫、丁○○、曾明富等人，伊搭辛○○
    之車至大甲加油站，與馬德熙、「葉仔」及不詳姓名之人見
    面，到大甲育英路時，辛○○在外面，伊等4人進入庚○○
    住宅，惟伊不知詐賭之事，僅進入5分鐘後即行離去，也不
    知隔天有去要彩金之事，伊與辛○○有去甲○○家，進入後
    不久即行離開，並未將簽單插入簽單堆中等語；於本院83年
    上更(一)字第209號案件則稱：伊不認識馬德熙，不知他是警
    官，伊是來臺中找辛○○玩的，當天伊與辛○○喝酒後，在
    水準賓館休息，張阿足打呼叫器給伊，伊回電話聯絡她，她
    約伊至大甲加油站會面，乃由辛○○開車載伊前去，張阿足
    要伊同馬德熙一起去查通緝犯，就一起去顏氏兄弟家，伊和
    馬德熙上樓去查，看到很多傳真機、辛○○留在車上，馬德
    熙拿證件出來，告訴顏氏兄弟說這裡藏槍要查，顏氏兄弟有
    拜託不要移送他們，馬德熙說要查通緝犯及槍枝，其他不管
    ，之後，馬德熙說沒事，叫伊先回去，伊就離開，調換簽單
    的事，伊沒看見也不清楚。甲○○詐賭的事是乙○○計劃的
    ，林某告訴辛○○有通緝犯，叫他去捉，伊不知乙○○有敲
    詐之事，亦未向甲○○拿到支票及現金10萬3000元云云。
二、被害人庚○○、己○○確有經營六合彩賭博，而遭被告夥同
    馬德熙等人以查案為由，詐取彩金未遂犯行，分述如下：
  (一)被告及馬德熙、「葉仔」及另一不詳姓名者等人，確有於79
    年 10月16日下午6時許，至臺中縣大甲鎮顏氏兄弟上開住處
    ，被告、馬德熙及「葉仔」等人直上 3樓，另1人留在1樓看
    守，並由馬德熙亮出服務證，佯稱：是豐原總局來的（即臺
    中縣警察局），接獲檢舉此處有要犯及槍械要搜索，顏氏兄
    弟聽後，任其搜查，因被搜得六合彩簽單、傳真機等物，顏
    氏兄弟即以其父已亡故，明天要出殯，要求不要究辦，馬德
    熙即佯稱要打電話請示長官，因顏氏兄弟見有警察來到，為
    免有人打電話及傳真機進來，已暗中將電話機、傳真機關掉
    ，馬德熙見電話機無聲響，即喝令開機，馬德熙即隨意撥一
    空號，自話自答，佯裝打電話請示長官請示，嗣馬德熙同夥
    中有人之呼叫器響起，馬德熙即藉故要顏氏兄弟下 2樓商談
    ，嗣馬德熙等人見詐局已佈妥，假簽單已混入簽單堆中即準
    備離去。馬德熙要離去前，乃在1張紙條寫下「000－000000
    」之不實呼叫器號碼，交給顏氏兄弟，並表示：有事可以找
    他云云。被告等一行人離去後，顏氏兄弟隨即奔上 3樓探看
    究竟，發現簽單中有此 1張假簽單，以該假簽單核對中獎號
    碼計算，中獎彩金高達8458萬元等情，業據證人庚○○、己○○分別於警詢、豐原憲兵隊詢問時及本院審理時證述在卷
    （見偵字第11 409號影印卷第22頁反面至第24頁、第25至28
    頁、第71至77頁）；證人庚○○於本院更三審時亦證稱：馬
    德熙等人走後，伊兄弟才發現他們放假的簽單，當時伊兄弟
    在2樓時，馬德熙再叫被告上3樓，傳真機本身就可以影印，
    電信局雖函覆黃文通之000-0000號電話（傳真機），於79年
    10月16日下午6時許（應係6時20分9秒)，有發話至伊之000-
    0000號電話，然當時伊等已在2樓，3樓有他們另外2個人，
    馬德熙他們下午6點多到伊住處，7點15至20分許才離開等情
    （見本院更三審卷(一)第84、85頁）。
  (二)證人辛○○於霧峰分局經分局長蘇景華訊問時，自陳：「最
    近報紙刊載有警察參與詐騙六合彩賭金事，心裡覺得很難過
    ，我最近做了兩件對不起警察的事，所以來向分局長報告」
    「在本（79）年10月16日輪休時，在當日下午4、5時許，接
    到戊○○（綽號肉吉）透過電話秘書聯絡的電話，要我到臺
    中市水準賓館會合，並要我幫他開車到大甲中山路1段781巷
    58號，當時同往的有2部車子，1部由我駕駛，車上載有戊○○及其葉姓朋友，另外1部由誰駕駛我不清楚，車上載阿照
    的朋友及1名戴眼鏡胖胖的人，像是警察模樣，此人是經由
    戊○○向我在水準賓館介紹說，是刑事警察局馬德熙組長，
    約於18時到達後，阿照即在該處與我們會合，我．．．留在
    車內未下車，阿照在門外，其餘戊○○、姓葉、馬組長及阿
    照的朋友4人進入屋內，約40分鐘才出來，我最初不知是什
    麼事，後來在車內才聽到是有關六合彩的事．．．（這個案
    子）是阿照主謀，我是事後聽戊○○講才知道的，他（即戊○○）講阿照在那兒（即顏氏兄弟）輸了不少錢，想利用詐
    騙方式，以傳真機改號碼，詐領六合彩賭金」等情，並指認
    警光雜誌第43期所刊登之馬德熙照片（見偵字第11409號影
    印卷第4至8頁）；其於臺中縣警局督察人員訊問時，仍為相
    同之陳述（見偵字第11409號影印卷第11至13頁)。被告固曾
    辯稱其綽號叫「阿吉」，並無「肉吉」、「劉董」之綽號云
    云（見本院更一審卷第27頁），惟其於本院更二審時坦承有
    「劉董」之綽號（見本院更二審卷第28頁），而綽號「肉吉
    」、「肉吉仔」（按「肉吉」、「肉吉仔」實係相同，僅有
    無發出尾音「仔」字不同而已）之本名確是被告等語，亦據
    辛○○於警詢及原審證述在卷（見偵字第11409號影印卷第5
    頁、原審卷第81頁反面)。辛○○嗣於本院更二審時改稱：
    警訊不實在云云，要屬事後迴護被告之詞，不足採信（已詳
    如前述）。
  (三)依臺灣中區電信管理局函附之發話記錄載明：黃文通之000-
    0000號電話（傳真機），於79年10月16日18時20分09秒至46
    秒之間，有發話至庚○○之000-0000號電話（附於臺灣臺中
    地方法院80年度訴字第 323號卷(二)第115、116頁，依該函示
    000-0000號電話，於79年10月16日並無發話紀錄，有關受話
    紀錄部分，依該局設備則無法提供），此通話時間前後共37
    秒。而庚○○自警詢、本院更三審及於本審審理時均始終否
    認當天曾接黃文通或黃文騫之簽賭單（見偵字第11409號影
    印卷第76頁反面、本院更三審卷(一)第84頁），是黃文騫、丁○○以黃文通名義發給顏氏兄弟之傳真簽賭單，顯係當日18
    時20分09秒所發。而此時間，被告等人已上顏氏兄弟處之3
    樓，顏氏兄弟亦已被馬德熙帶下2樓，傳真機已在被告等人
    控制下，顏氏兄弟當然不知黃文騫、丁○○有於該時間傳真
    簽賭單進來之事。參酌辛○○於對其長官之自白中亦稱：伊
    等分乘2部車至大甲．．．約18時許到達等語 （詳如前述）
    。庚○○於警詢及己○○於憲兵隊最初詢問時指陳：馬德熙
    等人係於當日（79年10月16日）18時25分或18時30分左右，
    進入伊等處所等語，就時間部分之供述，顯係誤記。況一般
    人很少有隨時看錶注意周遭發生事故之精確分秒，故所陳述
    者，無非大約時間，況顏氏兄弟非預知馬德熙等人將進入查
    案，更難期其等刻意注意時間，而於事後供述正確時間。依
    上開所述（即辛○○所供及電話通話時間），馬德熙等一行
    人在控制顏氏兄弟3樓賭場之時間，應是下午6時以後，6 時
    30分封牌之前，並為能在傳真機上製造簽賭紀錄，必在開獎
    前先行傳入簽單，否則顏氏兄弟事後逐一以簽單核對傳真機
    紀錄，即可輕易查知簽單係事後混入，而在此期間，賭場之
    傳真機既為被告等人所操控，黃文騫、丁○○以黃文通名義
    發送之簽單，自是被告等人所接收。至公訴意旨認被告等人
    係於79年10月16日晚上 7時許以後，始傳入中獎之簽單，惟
    依上開電話紀錄，在是日晚上7時許以後，黃文通之000－00
    00號電話並未發話予庚○○之000-0000號電話，公訴人此部
    分所指，亦有誤會。
  (四)證人馬德熙於本院更三審雖證稱：「（戊○○）在同一層樓
    沒錯，戊○○沒上去 2樓，這根本是不存在的事實」等語（
    見本院更三審卷(二)第15頁），被告並以馬德熙已因本案服刑
    出獄，心情平復，其證詞可採為辯，然馬德熙於警察局督察
    室及檢察官偵查之初，均否認參與本案，直至庚○○、己○○、辛○○在檢察官偵訊中指認後，始避重就輕供稱：79年
    10月16日下午6時多，有與「肉吉仔」去大甲，那天下午伊
    在臺北，「肉吉仔」打呼叫器給伊，他說有件事要伊去查，
    伊就來臺中，約下午5時許，我至水準賓館、「肉吉仔」說
    大甲有個人經營六合彩，家裡可能有槍枝，說抓六合彩順便
    搜看有無槍枝，伊說沒帶槍怎麼去，「肉吉仔」說沒關係，
    其他人由他安排暫時充當伊的組員，伊為了績效才答應他們
    去的，伊這1部車共4人，另1部車幾人伊不知道，到之後，
    伊亮服務證上3樓，他們（即顏氏兄弟）確在做六合彩，伊
    叫「肉吉仔」等人，將六合彩簽單集中在一起，假裝在編號
    ，但沒查到槍，顏氏兄弟拜託伊不要辦他們，伊說要請示組
    長，所以才撥空號，顏氏兄弟說他們的父親明天出殯，希望
    伊不要辦他們，因為伊父親也去世，基於同情才答應他們，
    他們說要給伊30萬元，叫伊明天去拿，其實伊不會去拿，又
    因沒有合法搜索，心裡害怕，所以留假的呼叫器號碼紙條給
    他們，「肉吉仔」帶去的人，一直在傳真機前動來動去，伊
    不知他們在做什麼，事後有聽說他們中很多獎等語（見偵字
    第11409號影印卷第67至69頁)；於本院更一審，亦供述「．
    ．．是戊○○告訴我有槍枝，要我去查．．．」（見更一審
    卷第109頁反面)，馬德熙於上開偵訊及本院更一審之述供，
    雖未經具結，然已足以彈劾其於本院更三審上開所為有利於
    被告證詞之真實性，況馬德熙係中階警官，並係刑警，如非
    確參與其事，焉有可能自承「我叫『肉吉仔』等人，將六合
    彩簽單集中在一起，假裝編號」等不利於己之事實，馬德熙
    既非真有意取締六合彩、私槍或查緝通緝犯，亦非有意藉此
    索賄或勒索，如非欲藉上開方法詐賭，則其等大費周章，勞
    師動眾到顏氏兄弟住所，目的為何，難以想像。警官涉入詐
    賭案，係極不名譽之事，縱服刑完畢，仍不願承認犯行尚可
    理解，是不能以其服刑畢，即推認其證詞均一概屬真。馬德
    熙上開於本院更三審所為之證詞，亦屬迴護被告之詞，不足
    採信。
  (五)共犯黃文騫雖曾辯稱：伊於79年10月16日下午 6時18至19分
    許，以傳真機傳入簽單，向顏氏兄弟簽賭後，即當場再由黃
    文通之妻郭秀里以電話向顏氏兄弟查對，經顏氏兄弟確認無
    訛，至當日下午 7時許開獎後，因中了8458萬元，顏氏兄弟
    拒付彩金，始設詞誣陷，事後顏氏兄弟曾託詹江蔭出面談云
    云（見偵字第第11409號影印卷第92頁反面至94頁)，其於本
    院更三審時先則證稱：案發當天有傳真一通電話給顏氏兄弟
    ，另打一通電話對牌，是伊對帳云云（見本院更三審卷(一)第
    74頁）；嗣又改稱：究係伊對牌或郭秀里對牌，伊已不知道
    云云（見本院更三審卷(二)第129頁)。查，本案究係黃文騫或
    郭秀里與顏氏兄弟對牌，黃文騫所供前後不一，而郭秀里於
    本院更三審時先則證稱：伊不記得此事等語（見本院更三審
    卷(一)第53頁）；嗣後又改稱：伊並沒有打電話對牌等語（見
    本院更三審卷(二)第132頁)。以本件簽賭金額之大，事後復生
    糾紛，黃文騫、郭秀里無不能記憶此事之理。黃文騫所述，
    不足採信。況顏氏兄弟於當日下午7時許，既已遭馬德熙帶
    下2樓，而傳真機在3樓已為被告等人所操作，何來核對簽賭
    號碼之事？另證人詹江蔭於本院更三審雖證稱：發生賭債糾
    紛後幾天，庚○○叫伊去泡茶，才跟伊說黃文騫中了一筆數
    額很大的六合彩，請伊跟黃文騫說拿一半也好，當時庚○○
    沒說被詐賭，只說被簽中的金額很大云云（見本院更三審卷
    (二)第84頁），然核與其於偵查中陳稱：伊和庚○○泡茶時，
    庚○○提起他與黃文騫間有賭博糾紛，要伊站在鄉里和諧的
    立場替他們和解，伊在大甲鎮住很久，庚○○知道伊認識黃
    文騫，當時庚○○沒有說是六合彩賭債的糾紛等語（見偵字
    第11 409號影印卷第131頁）不符（詹江蔭之偵訊筆錄雖未
    經具結，但可以此彈劾其於本院更三審所證之真實性）。顏
    氏兄弟係經營六合彩之組頭，而非組頭下線之「柱仔腳」，
    若黃文騫確有簽中鉅額彩金8458萬元，而顏氏兄弟一時手頭
    不便，委託他人出面調解，衡諸一般經驗法則應係要求分期
    或延期清償，無要求中獎者打5折優惠之理。證人詹江蔭嗣
    於本院更三審上開所證，與常情不符，不能以此推認黃文騫
    有簽中鉅額彩金。
  (六)丁○○於本院更三審雖亦證稱：簽單係叫黃文通的太太（即
    郭秀里）傳真給庚○○，顏氏兄弟手段一向如此，被簽中時
    就說是詐賭，伊當時有目睹郭秀里傳真簽單，當時簽單上就
    是填滿的，沒有留下空白位置云云（見本院更三審卷(二)第14
    7頁)。惟當時係由黃文騫去向郭秀里借傳真機，郭秀里當時
    在照顧小孩，郭秀里並未看過黃文騫他們所說之簽單等情，
    業據郭秀里於本院更三審證述在卷（見本院更三審卷(一)第53
    頁、卷(二)第132頁)，核與丁○○證述之情節大相逕庭，且果
    若有傳真中彩乙事，何以不提出渠等持有中之原傳真稿及時
    間單以供核對，丁○○上開所證顯不可採，亦不足作為有利
    於被告之認定。
  (七)被告之選任辯護人雖以：黃文騫、丁○○究係以何號碼之呼
    叫器傳送中獎號碼至何人持用之呼叫器迄有未明；且顏氏兄
    弟既於被告等一行離去後，隨即奔上 3樓探看究竟，發現簽
    單中有1張假簽單，中獎號碼金額高達 8458萬元，則本案究
    竟有無顏氏兄弟所發現之假簽單（依己○○於 90年7月25日
    在鈞院調查時所證，該簽單正本已送法院），迄今均未提示
    供被告辨識，自有調查未盡之情事；又本案最大之疑點，究
    係事先傳真空白簽單再伺機填入中獎號碼，抑或另行書寫中
    獎簽單，再抽換原傳入及書寫之簽單，亦有詳加調查之必要
    等語，為被告辯護。但查：
  1.按共同實施犯罪行為之人，在合同意思範圍以內，各自分擔
    犯罪行為之一部，相互利用他人之行為，以達其犯罪之目的
    者，即應對於全部所發生之結果共同負責，最高法院28年度
    上字第3110號判例意旨參照。被告與馬德熙、辛○○、「葉
    仔」及另一不詳姓名者既基於共同之犯意，以混入假簽單之
    方式詐欺取財，被告等人雖各自分擔部分之犯罪行為，仍應
    就其他共同正犯之行為負責，被告及黃文騫、丁○○、馬德
    熙等人均矢口否認有上開犯行，辛○○雖曾於警詢及偵查中
    坦承犯案之主要經過，然辛○○當時並未進入顏氏兄弟之住
    處，就此部分之細節自無從交待清楚。而案發當天在顏氏兄
    弟之住處，被告與馬德熙、「葉仔」及另一不詳姓名者等人
    間，其中一人之呼叫器確有響起等情，業據庚○○、己○○
    於警詢及憲兵隊詢問時證述甚詳（見偵字第11409號影印卷
    第23、76頁)，況被告等人既係計劃以傳真機更改中獎號碼
    之方式詐騙賭金，為能確實掌握何時能傳入簽單並更改號碼
    ，勢必另有暗號互相聯絡，方能使未至顏氏兄弟家中之黃文
    騫、丁○○知悉被告等人於何時已控制場面，而得以開始傳
    真，由此益徵庚○○、己○○此部分所證（即有呼叫器響起
    ）確實可信，而本案被告既與其他共犯應負共同正犯之刑責
    ，則究係何人以何號碼之呼叫器傳真給何人，與被告應負之
    刑責並無影響，是此部分之細節雖無從查明，仍無礙於犯罪
    事實之認定。
  2.有關被告等人所混入之假簽單原本是否扣案乙節，證人庚○○於本院更三審時證稱：那些簽單已經找不到了等語（見本
    院更三審卷(一)第84頁反面）；證人己○○於本案更四審時則
    證稱：簽單之正本已送法院等語（見本院更四審卷第95 頁
    ），就假簽單正本是否留存於法院，顏氏兄弟所供前後不一
    （經查閱本案卷及調閱偵字第11409號馬德熙等人貪污案件
    ，則查無假簽單之原本）。然被告等人確有上開混入假簽單
    詐取賭金之行為，已詳如前述，並有庚○○所提出之假簽單
    影本附卷可查（見偵字第11409號影印卷第24頁反面)，黃文
    騫亦不否認確有簽中8458萬元，是被告等人有以庚○○所提
    出之上開假簽單影本主張確有簽中高額彩金等情，應堪認定
    ，故縱使假簽單之原本未扣案，然影本之證明效力應等同於
    原本，不能因本案未扣得假簽單原本，即認被告未觸犯此部
    分之犯行。
  3.依上開假簽單所載，其上並無傳真機列印之年月日及時間，
    除有該假簽單影本附卷可證外，並經庚○○於警詢指述在卷
    （見偵字第11409號影印卷第76頁反面)，足見該假簽單並非
    由黃文騫等人事先傳真空白簽單再伺機填入中獎號碼。被告
    等人既係以假簽單混入顏氏兄弟原有之簽單堆中以詐取賭金
    ，假簽單之用紙必須與原有之簽單用紙相同，參以黃文騫等
    人於案發當日下午6時20分9秒，即先以黃文通之名義傳真簽
    單至顏氏兄弟處等情以觀，本案係被告等人先以黃文通之名
    義，用傳真機傳真簽單至顏氏兄弟住處，俾留下傳真紀錄，
    迄香港六合彩開獎後，再接收黃文騫、丁○○以呼叫器發送
    之中獎號碼，被告等人立即另行書寫一紙中獎之簽單，並以
    庚○○之傳真機影印，插入賭客簽單堆中，再將原傳入之簽
    單及當場書寫之簽單取走，避免「鬧雙包」（若未取走原傳
    真之簽單，則與假傳真單並存）之方式，詐取賭金無誤。
  4.選任辯護人此部分要屬無實益之抗辯，若果有簽中，簽賭之
    人大可將傳真之原稿及傳真機之時間單提出即可，不必大費
    苦心要求庚○○、己○○提出原傳真之簽單用以證明，是辯
    護人所辯尚不足作為有利於被告之認定，亦無礙於本案犯罪
    事實之認定。
  (八)辛○○、馬德熙二人於案發當時均為現職警員、警官（尤以
    馬德熙為組長、屬中階警官），被告非與之交情甚篤，水乳
    交融，被告何敢冒然邀約參與，而不慮及彼2人於中途發現
    弊案，以警察之職糾舉法辦，致使行詐不得，反自惹官司。
    堪信被告與辛○○等人間就此部分之犯行，有犯意聯絡及行
    為分擔。被告此部分犯罪行為應堪認定。
三、甲○○確有經營六合彩賭博，被告夥同辛○○等人藉臨檢之
    名，向甲○○詐賭等情，分述如下：
  (一)被告與辛○○、「葉仔」及另3名不詳姓名之人，於 79年11
    月15日下午 6時許，至臺中縣大里鄉○○村○○路甲○○上
    址，曾明富並於當日下午6時許，先行傳真1張數額較小的簽
    單至甲○○住處，而被告等6人至甲○○住處後則直接上3樓
    ，由辛○○向在場之人佯稱是總局來的，要查辦槍械，辛○○並在臨檢表上登記在場之人之姓名年籍，其餘之人則佯為
    搜索甲○○住處，並命甲○○打開傳真機，由乙○○電告曾
    明富，於當日晚上7時10分、11分、12分許，再傳真3張中獎
    號碼的簽賭單到甲○○宅，由被告等人接收後混入簽單堆中
    ，並取走原先傳入之簽單。甲○○於被告、辛○○等一夥人
    離去後，隨即整理現場簽賭單，發現署名「北屯曾」曾明富
    之簽單3張，中獎之金額高達3300多萬元（扣除賭金500餘萬
    元，仍可淨得2800餘萬元），而原先該張數額較小之簽單則
    不見了，因曾明富先前未曾如此大額簽賭，竟然傳入3張簽
    單，且中獎金額如此之多，甲○○知是詐賭，即於當晚10時
    許，至該管臺中縣警察局霧峰分局仁化派出所「自首」經營
    六合彩賭博，並拒給中獎彩金等情，業據證人甲○○於警詢
    、本院更二審及本院審理時證述在卷（見偵字第11409號影
    印卷第114至121頁、偵字第10859號影印卷第6至8頁、本院
    更二審卷第97頁）。
  (二)證人辛○○於霧峰分局經分局長蘇景華訊問時，自陳：「第
    二案是在本（79）年11月15日16至18時，原來我是擔任值班
    勤務，因15時許，戊○○打電話要我出去，我就騙主管說有
    重要急事，請主管變更勤務為在休，然後我16時簽出外查緝
    槍擊犯，在17時30許，坐計程車赴大里鄉○○村○○路12 3
    號附近建築工地，與戊○○會合，前往仁化路123之1巷38弄
    40號甲○○住宅，在工地時，戊○○告訴我，我去時只要登
    記證件即可，其餘的事不要管，到王宅後，戊○○首先入內
    ，接著是姓葉的及葉的朋友和我，到達三樓後，我就叫甲○○等人登記其年籍資料，戊○○等人搜六合彩傳真簽單、甲○○即拉戊○○到隔壁房間談判，至於所談內容，我不清楚
    ．．，（這個案子）據我瞭解是曾明富主謀，因為乙○○、
    戊○○曾帶我到曾明富家中，我雖然沒有進去，但事後曾聽
    到他們提及在甲○○家中輸了不少錢，曾明富想利用詐騙方
    法取回賭金，因此我認為曾明富是主謀，（到甲○○家）我
    是穿便服，帶1支警用手槍、5發子彈，．．以前我曾向他（
    即戊○○）借用30萬元，他向我說，只要我幫忙他，這些債
    務即可抵銷」等語（見偵字第11409號影印卷第6、7頁)。
  (三)乙○○於警詢中亦供承：伊綽號叫「兩光」，79年11月15日
    伊與曾明富共謀設局向甲○○詐賭，當天下午 6時，由警員
    （即辛○○）等共 6人進入甲○○住處臨檢，伊在附近以行
    動電話通知曾明富傳真資料到甲○○處，由冒充臨檢人員充
    組頭代收，所以甲○○僅知曾明富有傳真資料，當假冒臨檢
    之人員以行動電話告訴說〞好了〞，即完成任務之意思，於
    當晚7時25分左右，他們就離開甲○○住處等語（見偵字第1
    1409號影印卷第108頁反面至110頁）。雖乙○○於本院更三
    審時證稱：伊跟被告認識，但是調查時沒有提到他，本來是
    想以改牌之方式詐賭，但實際上確簽中，就沒有改牌，當時
    是中了2000多萬元，曾明富是真的中獎，因他買的傳真機是
    日本貨，時間比台灣慢 1小時，警詢筆錄做了很多份，伊都
    沒有看，當時警員都調查好了，伊想只要伊不被移送槍枝的
    事就好了，所以就簽名了，伊係受施讚步之脅迫才作如此供
    述云云（見本院更三審卷(一)第103頁、卷(二)第16、17頁)。然
    查，乙○○於其所涉犯之案件於本院上訴審時猶供稱：「（
    問：共有幾人參與？）我與肉吉仔，牌是曾明富傳真機傳入
    ，將中獎號碼傳入甲○○之傳真機內，戊○○、辛○○有在
    現場」、「（問：你在警詢筆錄有承認詐賭情形〈提示筆錄
    並告以要旨？）是的」（見本院上訴字第1853號卷(一)第 267
    頁、卷(二)第399頁反面）；於本案上訴審調查時又供述：「
    『葉仔』說他有辦法改，．．我只負責送牌進去」等語（見
    本案上訴卷第34頁），是乙○○若於警詢確有遭受脅迫，為
    何於其所涉犯之案件審理時仍坦承警詢筆錄所述有詐賭之情
    形均實在，而未提及曾遭脅迫之有利於己之情形，足徵證人
    乙○○於本院更三審所證，要屬事後迴護被告之詞，不足採
    信。參酌比對證人辛○○上開所供，仍應以乙○○於警詢所
    供較為可採。
  (四)參以證人曾明富於其所涉犯之本院80年上訴字第1853號案件
    審理中，所提出之其確於當日晚上7時9分、7時10分、7時12
    分，先後傳真資料至甲○○之傳真紀錄紙（見本院上訴字第
    1853號卷 (一)第115頁，曾明富辯稱該時間係日本時間，較本
    地時間快1小時，顯不足採信，詳後述)；及甲○○於上開警
    詢所供：「．．．曾明富於79年11月15日18時左右，用傳真
    機，傳 1張六合彩港碰雙星，數目極小．．．但案發後此小
    張遺失，而多出 3張大額傳真機紙，數量之大，前所未有。
    六合彩開獎都是18時30分後就拒絕收單，但曾某所傳之 3張
    大額傳單六合彩簽註號碼，都是在19時10分、11分、12分，
    ．．」等語（見偵字第10859號影印卷第8頁），並有曾明富
    於案發當天19時許，六合彩開獎後始傳入之簽單3張附卷可
    證（見偵字第18059號卷第10至11頁左上角，其中另1張簽單
    ，因原本為傳真紙，其上字跡因時隔已久，已趨模糊，無法
    影印，原卷附於本院所調閱之馬德熙等人卷宗內）。足見本
    案係由曾明富於開獎當天，先傳入1張小額簽單，再於得知
    中獎號碼後，另行傳入3張簽單無疑。本案事證已臻明確，
    被告此部分之犯行亦堪認定。
  (五)證人曾明富於生前雖曾辯稱：伊之傳真機是日本製，機上時
    間較臺灣快1小時云云（日本時間7時，為臺灣時間6時)。但
    曾明富在案發之前，曾多次向甲○○簽賭，雙方均未發生過
    爭執，已據甲○○於警詢指陳在卷（見偵字第10859號影印
    卷第8頁），而證人即出售本件傳真機之商人吳慶堂雖不敢
    確認曾明富之傳真機，是否已將原來之日本時間調整為臺灣
    時間，惟亦表示並未將傳真機的時間調快 1小時等情，業據
    證人吳慶堂於警詢證述在卷（見偵字第11409號影印卷第12
    4 、125頁），且其於曾明富所涉犯之本院81年度上更一字
    第72號案件審理時亦證稱：一般於出售時，均會將時間調整
    為正確之本地時間等語（見該卷(一)第56頁）。曾明富使用之
    傳真號碼00 00000號，經本院函查有關79年間之通話記錄，
    因已逾保存期限，而未留存，此有中華電信公司台灣中區電
    信分公司北台中營運處88年11月30日之函文附卷可查（見本
    院更三審卷(二)第35頁）。惟依曾明富所提出之傳真記錄紙（
    見本院上訴字第1853號卷(一)第115頁)，其上載明：79年11月
    15日當天，分3次傳真給甲○○之簽賭時間分別為：19時9分
    、10分及12分，而甲○○一方所接收傳真單之時間為19時10
    分、11分及12分（見偵字第18059號卷第10至11頁左上角，
    其中另1張簽單，因原本為傳真紙，其上字跡因時隔已久，
    已趨模糊，無法影印，原卷附於本院所調閱之馬德熙等人卷
    宗內），時間均在當天19時許以後，可見曾明富傳真機上紀
    錄時間，並無所謂快1小時之事，而曾明富所提出其使用傳
    真機3次簽賭之記錄時間間隔，與甲○○之傳真機簽賭3次之
    記錄時間間隔固稍有差異，此並非絕不致發生之事，例如甲○○使用傳真機時間設定較曾明富傳真機設定時間快40秒，
    而曾明富之傳真時間為19時9分30秒、10分30秒及12分5秒，
    則甲○○一方所接收傳真單之時間則為19時10分10秒、11分
    10秒及12分45秒。雖乙○○於本院81年度上更一字第72號案
    件審理時，曾辯稱：「我原是透過小組頭曾明富傳給大組頭
    甲○○，後來戊○○告訴我，要用改牌方式向甲○○詐賭，
    但不認識甲○○，需要透過曾明富，所以和曾明富商量，當
    天把要簽的牌傳給曾明富，曾再傳給甲○○，然後戊○○進
    去改牌，我只知要改牌，至於如何改，不知道，但我傳給曾
    明富的牌，就中獎了，中了2000多萬元，所以後來未改牌」
    云云（見該卷第54頁背面），然從其證詞中已明白供承乙○○有與曾明富、戊○○等人謀議詐賭於先，雖乙○○於供詞
    中又稱是真的中獎並未改牌云云，惟中獎號碼又豈能推算得
    知，如確有此神機，又豈須勞師動眾，冒遭舉發之危險，勾
    串警員進入改牌，又焉有可能如此巧合，循正常簽賭方式簽
    賭無法中大獎，一施展詐術，即簽中鉅額大獎，又曾明富何
    以不在案發初始即提供傳真機供承辦人員調查，主張證明其
    所有之傳真機確有比臺灣時間快1小時，是曾明富、乙○○
    此部分所辯顯不足採。
四、被告辯稱：庚○○、己○○及甲○○在案發當時，均有一段
    時間離開現場，被控制行動，未能目睹詐賭經過，本案相關
    共犯均未具體供稱詐賭方法，是本案認定之詐賭方式，係推
    測、擬制；又於79年9月底，有不詳姓名男子至庚○○住處
    留下「林德興」名片，經庚○○依名片所留呼叫器號碼聯絡
    ，對方自稱擔任臺中縣警察局防恐嚇小組組長，並詢問庚○○有無遭恐嚇，足見本案內情不單純，是請求函詢臺中縣警
    察局是否有此人；證人施讚步在偵訊時供述，79年10月上旬
    ，黃文騫打電話給他，提議以查槍名義進入組頭住處，利用
    傳真機詐賭，惟黃文騫與施讚步不相識，初次見面即提議犯
    罪，不可思議，施讚步亦未將之帶回警局偵辦，與常理有違
    ，應予詳查；而伊僅係普通百姓，案發當日是跟辛○○去查
    案；至顏氏兄弟住處部分，係張阿足打呼叫器給伊，要伊至
    大甲加油站，同馬德熙一起去查通緝犯云云。惟查：
  (一)本案確有詐賭已如前述，由上開事證，已足認定被告與相關
    共犯係以上開方法詐賭六合彩賭金，被害人等未能目睹詐賭
    細節（係事實上之不能），不能以此即為被告有利之認定。
  (二)臺中縣警察局於本院更三審覆函本院稱：於79年間確有成立
    反恐嚇小組之任務編組，林德興係該小組之成員，職稱為刑
    事小隊長，固有該局88年12月31日中縣警刑鑑字第65316號
    在卷可參（見有本院更三卷(二)第80頁)，然不論是否曾有警
    員向庚○○詢問是否遭恐嚇，尚難認與本件詐賭案件有何牽
    連。
  (三)本院並未以施讚步（已死亡）上開所證作為認定事實之依據
    ，黃文騫既僅係提議，而未著手實施犯罪，施讚步未予偵辦
    查訊，亦不違常理，是亦無調查之必要，且此部分與本案亦
    無無何關聯處，本院尚無庸加以審酌。
  (四)所謂之線民（被告於本院更二審供承其係馬德熙之線民，見
    本院更二審卷第28頁），係指提供犯罪線索供警方偵辦之人
    ，線民為避免因而結怨，多隱匿身分，避免曝光，警員為避
    免線索中斷，亦不會輕易曝露線民身分，焉有線民毫不避諱
    ，冠冕堂皇協同未報備之警員至現場辦案者，本案被告明顯
    非以「線民」之身分到場，實係犯罪行為實行之共犯。
  (五)證人張阿足於本院更二審時證稱：馬德熙之長官係伊之友人
    ，常叫伊幫他們打呼叫器，伊只記得有打過呼叫器給戊○○
    ，79年10月16日那天，有無打呼叫器給戊○○，因時間太久
    了，已不記得等語（詳本院更二審卷第39頁背面）。被告舉
    張阿足部分之辯解，無非混淆案情之詞。證人張阿足所證亦
    不足為有利於被告之認定。
五、被告雖聲請傳喚黃文騫、丁○○及其他在場之人到庭，命其
    書寫字跡，以鑑定該簽單係何人填寫云云，其選任辯護人亦
    聲請再傳訊辛○○。惟被告及其辯護人始終未提供其所稱原
    始傳真之「原稿」，扣案之簽單為影印本，縱然黃文騫、丁○○及其他在場之人到庭書寫字跡，亦無從鑑定係何人所書
    寫；又辛○○業經證述如前，且本案事證已臻明確，本院認
    無庸傳喚上開證人到庭書寫字跡，辛○○亦無再傳訊之必要
    。
六、被告之選任辯護人另以：依原審判決事實欄所認定之事實：
    「顏氏兄弟平日為避免與賭客因簽賭事發生糾紛，早就在電
    話機裝有錄音設備，並於被告等人離去後，隨即奔上三樓探
    看究竟，發現簽單中有此一張假簽單，通常簽賭之人在傳送
    簽單之前，均先打電話告知顏氏兄弟，且顏氏通常亦未曾讓
    賭客簽賭如此鉅額，況不可能一簽就中得如此高額彩金，顏
    氏兄弟以該假簽單核對中獎號碼計算，中獎彩金高達8458萬
    元之鉅，認為事有蹊蹺，立知其中必詐，乃一面向熟識之豐
    原憲兵隊調查官王士元報告上情，一面電告黃文通稱未接簽
    賭單，拒絕給付彩金；而甲○○於被告等人離去後，隨即整
    理現場簽賭單，發現署名「北屯曾」曾明富之簽單 3張，中
    獎之金額高達3300多萬元，因曾明富先前未曾如此大額簽賭
    ，竟然傳入 3張簽單，且中獎金額如此之多，知是詐賭，甲○○即於當晚10時許，至該管臺中縣警察局霧峰分局仁化派
    出所「自首」經營六合彩賭博，並拒給中獎彩金」觀之，顯
    見被告等人縱有抽換簽單之行為，惟顏氏兄弟及甲○○並未
    因而陷於錯誤，更無因而給付財物，上開兩部分在客觀上既
    無發生犯罪結果之可能，自屬不能犯，應不罰等語。惟按刑
    法第26條（修正前）規定：「未遂犯之處罰，得按既遂犯之
    刑減輕之。但其行為不能發生犯罪之結果，又無危險者，減
    輕或免除其刑」，該條後段之規定，即學理上所謂之不能犯
    ，以行為不能發生犯罪之結果，又無危險為要件。有無危險
    ，則應依客觀事實認定之，最高法院91年台上字第5832號判
    決意旨參照。而本案被告等人已著手於犯罪行為之實行，係
    因顏氏兄弟及甲○○事後發現有異，而未陷於錯誤，致被告
    等人詐取賭金未遂，被告等人之行為在客觀上顯具有危險性
    ，豈能因被害人事後有所警覺，而未得逞，即認被告等人之
    行為應依不能犯之規定，不予處罰，選任辯護人此部分所辯
    ，亦屬無據。
七、按行為後法律有變更者，適用行為時之法律。但行為後之法
    律有利於行為人者，適用最有利於行為人之法律，修正後刑
    法第2條第1項定有明文。查，勘亂時期貪污治罪條例已於81
    年7月17日（改為貪污治罪條例）、85年10月23日及95年7月
    1 日修正公布實施，而刑法亦於95年7月1日修正施行，本案
    相關之法律已有變更，分述如下：
  (一)勘亂時期貪污治罪條例第5條第2款已於81年7月17日、85 年
    10月23日修正實施，81年7月17日修正實施之該條例第5條第
    1項第2款所規定之法定刑度為「7年以上有期徒刑，得併科
    新臺幣200萬元以下罰金」；85年10月23日修正實施後則改
    為：「7年以上有期徒刑，得併科新台幣6000萬元以下罰金
    」，比較修正前、後（包括中間法）規定，應適用較有利被
    告之81年7月17日修正實施之規定。
  (二)刑法之連續犯業經修正公布廢除，並於95年7月1日生效，修
    正後應依數罪處罰，比較修正前、後之法律，以修正前之法
    律，有利於被告，自應適用修正前之法律。
  (三)刑法第10條第2項有關公務員之定義 ，95年7月1日修正實施
    前該條項係規定「稱公務員者 ，謂依法令從事公務之人員」
    ，修正後該條項第 1款則改為「稱公務員者，謂依法令服務
    於國家、地方自治團體所屬機關而具有法定職務權限，以及
    其他依法令從事於公共事務，而具有法定職務權限者」，核
    其修正理由，係因公務員在刑法上所扮演的角色，有時為犯
    罪之主體，有時為犯罪之客體，為避免因具有公務員身分，
    未區別其從事職務之種類，即課予刑事責任，而有不當擴大
    刑罰權之情形，故宜針對公務員性質加以檢討修正。是修正
    後刑法有關公務員之範圍較為限縮，惟本案無論依修正前或
    修正後之公務員定義，被告均應依貪污治罪條例之規定處罰
    ，是本案有關公務員之定義，自應適用修正後規定（此與罪
    刑無涉，尚無比較之問題）。
  (四)貪污治罪條例第2條有關適用該條例之對象，亦因刑法公務
    員之定義修正，而於95年5月5日修正公布，並於同年7月1日
    施行，依上開說明，本件亦應適用修正後該條例第2條有關
    之公務員定義。
  (五)另刑法第28條關於共同正犯之規定，亦有修正，分別適用新
    、舊法比較結果，刑法第28條原規定「二人以上共同『實施
    』犯罪之行為者，皆為共同正犯」，新法修正為「二人以上
    共同『實行』犯罪之行為者，皆為共同正犯」，即舊法之「
    實施」已修正為「實行」。原「實施」之概念，包含陰謀、
    預備、著手及實行等階段之行為，修正後僅共同實行犯罪行
    為始成立共同正犯。是新法共同正犯之範圍已有限縮，排除
    陰謀犯、預備犯之共同正犯。新舊法就共同正犯之範圍既因
    此而有變動，自屬犯罪後法律有變更，修正後刑法第28條之
    規定，將完全未參與犯罪行為實行之陰謀共同正犯及預備共
    同正犯刪除，雖限縮共同正犯之適用範圍，但無礙於實行共
    同正犯之存在，比較結果，因本件原即屬實行共同正犯，再
    參酌以法律不得割裂適用之原則，自應適用修正前刑法第二
    十八條（最高法院97年度臺上字第906號判決意旨參見）。
  (六)又刑法第25、26條未遂犯之規定，於95年7月1日雖亦有修正
    ，然僅係文字部分之修正及修文之移置，本應直接適用修正
    後之規定，然仍應就罪刑有關之一切情形，比較其全部之結
    果，而為整個之適用，不能割裂而分別適用有利之條文（最
    高法院96年度臺上字第6956號判決意旨）。
  (七)關於罰金刑最低額之問題，被告所犯81年7月17日修正實施
    之貪污治罪條例第5條第1項第2款，法定刑中有科處罰金之
    規定。修正前刑法第三十三條第五款規定罰金為一元以上，
    修正後刑法第三十三條第五款則將罰金規定係新臺幣一千元
    以上，以百元計算之。經比較新舊法之結果，應以舊法較有
    利於被告。
    是經上開綜合比較新、舊法後，刑法部仍應適用舊法。
八、馬德熙、辛○○（均為警員），均為依法令服務於國家而具
    有法定職務權限之人，為公務員，竟利用職務上之機會，藉
    詞臨檢查槍、查通緝犯，違法搜索他人住宅，乘機將已得知
    中獎號碼之簽賭單，混入賭客簽單堆中，以詐取彩金，因組
    頭（顏氏兄弟及甲○○）發現被詐而拒付彩金，致未得逞，
    被告雖非公務員，但與具有公務員身分之馬德熙、辛○○共
    同實施犯罪，依95年7月1日修正實施之貪污治罪條例第3條
    規定，仍應依該條例處斷。故核被告所為，係犯81年7月17
    日修正公布之貪污治罪條例第5條第2項、第1項第2款之利用
    職務上機會詐取財物未遂罪。公訴意旨認被告係犯勘亂時期
    貪污治罪條例第4條第3款（即81年7月17日修正公布之貪污
    治罪條例第4條第1項第2款）之藉端、藉勢勒索罪，尚有未
    洽（詳後述），惟起訴之社會基本事實相同（即夥同公務員
    利用職務之機會違法取財），起訴法條應予變更。至被告與
    馬德熙等人以犯罪詐財為目的，藉詞搜索，並非以真正搜索
    之意思實行搜索，自不成立刑法第158條第1項及第307條之
    罪。被告與已判決確定之馬德熙、辛○○、黃文騫、丁○○
    、未到案之「葉仔」及另一不詳姓名之成年男子間，就詐賭
    顏氏兄弟之部分；與已判決確定之乙○○、辛○○、未到案
    之「葉仔」、已死亡之曾明富暨其他不詳姓名成年男子3人
    ，就詐賭甲○○之部分，彼此間均有犯意之聯絡及行為分擔
    ，為共同正犯。被告及已判決確定之馬德熙、辛○○、黃文
    騫、丁○○、未到案之「葉仔」及另一不詳姓名之成年男子
    間，就詐賭顏氏兄弟之部分，因所涉犯81年7月17日修正公
    布之貪污治罪條例第5條第2項、第1項第2款之利用職務上機
    會詐取財物未遂罪，係屬侵害國法益，仍應僅論以一罪。又
    被告前後兩次利用職務之機會詐取財物未遂，時間緊接，犯
    罪構成要件相同，顯係基於概括之犯意為之，應依修正前連
    續犯之規定，從一重論以共同連續與公務員利用職務上之機
    會詐取庚○○等（係以欲詐財之金額計算）財物未遂一罪論
    ，並加重其刑。又被告等人著手施實犯貪污罪因被害人等發
    現拒絕給付金錢，為未遂犯，應依修正前刑法第26條前段之
    規定減輕其刑，上開刑有加重及減輕者，爰依法先加後減之
    （至被告連續犯行之一部分，在79年10月31日以後，與中華
    民國80年罪犯減刑條例第2條第1項規定不符，依法不得減刑
    ，併予敘明）。原審以被告罪證明確，予以論罪科罰，固非
    無見，惟；(一)原判決未引用貪污治罪條例第17條規定。(二)被
    告所犯貪污罪，屬未遂犯，得依修正前刑法第26條前段之規
    定減輕其刑，原判決未於理由內敘明。(三)原審未及比較及說
    明上開有關刑法及貪污治罪條例第 2條之修正。(四)原審誤認
    被告亦構成刑法第307條之罪。(五)原審誤認「被告戊○○單
    獨起意詐財而要求甲○○給付六十萬元部分，另構成刑法第
    339 條第1項之詐欺取財罪，亦有可議。以上均有未洽。被
    告上訴意旨猶執前詞否認犯罪指摘原判決不當，雖無理由，
    但原判決既有上述可議之處，應由本院予以撤銷改判。爰審
    酌被告之平日素行、犯罪之動機、目的均僅係因貪圖物慾，
    夥同警察人員等共同設局詐賭手段非屬平和，不僅敗壞警譽
    ，更嚴重破壞社會秩序所生危害之程度甚巨，犯後又一再設
    詞辯解，未見任何悔意，態度不佳及其犯罪未有所得等一切
    情狀，量處如主文第二項所示之刑，並依81年7月17日修正
    實施之貪污治罪條例第16條規定，宣告褫奪公權3年（因係
    屬從刑，依法本應依附主刑）。
九、公訴意旨另以：被告與馬德熙、辛○○等人利用馬德熙之警
    察身分，至顏氏兄弟家中，假藉搜查人犯、槍枝，而由馬德
    熙持左輪手槍及子彈搜索顏氏兄弟住處，因顏氏兄弟經營六
    合彩賭博，要求勿移送法辦，馬德熙則脅迫顏氏兄弟交付80
    萬元現款；另被告於上開時地，向甲○○詐取財物時，甲○○為免送法辦，另與被告談條件，被告要求給付60萬元，甲○○不得已則交付其所有、面額50萬元、付款人為台中縣大
    里鄉農會之支票1紙（帳號000－0000號）及現款10萬3000元
    ，因認被告等人係涉犯戡亂時期貪污治罪條例第4條第3款之
    藉端勒索罪云云。按犯罪事實應依證據認定之，無證據不得
    認定其犯罪事實，刑事訴訟法第154條第2項定有明文，而告
    訴人之告訴係使被告受刑事訴追為目的，是其陳述是否與事
    實相符，仍應調查其他證據以資審認，有最高法院52台上字
    第1300號判例可資參照。經查：
  (一)本件公訴人據以認定馬德熙有持手槍及子彈犯罪，並收受顏
    氏兄弟所交付之80萬元，無非以顏氏兄弟先後多次之指訴為
    其論據，惟馬德熙始終否認有攜帶槍枝犯罪及收受顏氏兄弟
    之80萬元現款等情，而己○○於案發時向豐原憲兵隊報案時
    指稱：那名持槍男子（即馬德熙）將伊兄弟押到 2樓，說20
    萬元擺平，做得到嗎？15分鐘後，庚○○帶20萬元來，那個
    男的拿 1個小皮包打開拉鍊，由庚○○將錢放進去等語（見
    偵字第11409號影印卷第72、76頁)，然庚○○於檢察官訊問
    時則改稱：應是80萬元，因伊等是生意人，不敢說被恐嚇那
    麼多錢，否則怕再被勒索等語（見偵字第 11409號影印卷第
    88頁反面）；而證人王士元（即憲兵調查員）於偵查中則證
    述：當時己○○是說被拿走20萬元等語（見偵字第 11409號
    影印卷第140頁反面、第141頁反面），顏氏兄弟兩人先後供
    述已有不符。再顏氏兄弟二人關於80萬元賄款來源一節，己○○於偵查中稱：「我回家，就趕快將別人包給我父親之香
    料（即奠儀）籌足80萬元，約15分鐘拿至上址」（見偵字第
    11409號影印卷第49頁)；但己○○於原審法院審理時則改稱
    「我回去大安港路118號籌錢，當時家裏沒有很多錢 ，奠儀
    共得40萬元左右」（ 臺灣臺中地方法院80年訴字第323號卷
    (一)第120頁)，前後所供亦復不同。就交付80萬元賄款的情形
    ，於本院審理渠等所涉犯之80年度上訴字第1853號案件中，
    經隔離訊問結果，己○○陳稱 ：「（80萬元）都是1千元的
    」、「每10萬元1束，有用紙條束，有用橡皮筋束，疊成8疊
    ，有用報紙包起來」、「我交給他（庚○○），他交給馬德
    熙，沒打開看」，核與庚○○所稱：「1束、1束的，有10萬
    元1束及5萬元1束」、「我有大約算過」、「我打開看，有5
    萬元1疊，也有 10萬元1疊、有千元鈔，也有500元鈔，我交
    給馬德熙，他裝入皮包內」等情節完全不同。就80萬元賄款
    之分擔情形，己○○供稱：「共花了80多萬元（喪葬費），
    除奠儀支付外，每位兄弟分擔幾萬元而已」、「（抽出40萬
    元奠儀）由我負責，因是自己之事，由我負責，只是暫時挪
    用」，而庚○○卻稱：「喪葬費花了100多萬將近200萬元」
    、「40萬元賄款由我與己○○每人分擔20萬元」（見本院80
    年度上訴字第1853號卷(一)第238至242頁）。顏氏兄弟上開所
    述均不相符，則顏氏兄弟先後供述遭取走的金額，既不相同
    ，且金錢來源及當場交付之方式，又均互異，顯難認為真實
    ，自不能認定被告與馬德熙有此部分犯行。雖己○○於81年
    10月1日，本院81年度上更(一)字第72號案件審理中，更易前
    詞，陳稱：「（問：80萬元是何種鈔票？)有1千元，也有50
    0元」等語 (見81年度上更一字第72號卷(一)第51頁反面），
    惟已在得悉庚○○所證內容與其有出入後，始為上開證詞，
    應係附和庚○○之詞，不足採信。另證人即庚○○之妻陳美
    錞於本院80年度上訴字第1853號案件判決後，在臺灣高等法
    院臺中分院檢察署陳稱：「（79年10月16日晚上）我先生從
    做六合彩那裡回家來，要向我拿80萬元，家裡只有40萬元，
    所以又去向管奠儀的易先生拿40萬元」、「（問：80萬元之
    面額？）7摺1千元，500元2摺」等語；另證人即負責管理顏
    父奠儀之易黨亦證稱：「（79年10月16日晚上）陳美錞拿40
    萬元」、「1千元3摺、500元2摺」（見最高法院81年度台上
    字第3465號卷第21、25頁），惟該兩人均係在本院80年度上
    訴字第1853號判決中指出顏氏兄弟上開證詞互有出入後，始
    出面作證，難免串飾，何況易黨於檢察官訊問時復陳稱：「
    無（叫陳美錞簽名），亦無紀錄，大家互相信任」（同上最
    高法院卷第25頁）。按一般民間婚喪喜慶，因主人事忙且收
    支頻繁，每設專冊，由專人負責紀錄收支情形，證人易黨既
    於顏父喪期受託管帳，依理應對每筆收支詳加記載以明責任
    ，果若證人陳美錞確於79年10月16日晚，向其預支40萬元，
    該筆數目就顏父喪儀應屬鉅款，理應詳加記載，茲竟未有任
    何紀錄，顯違常情，益見渠等上開證詞不可採信。雖辛○○
    於偵查中曾證述：馬組長（馬德熙）進入顏氏兄弟處，伊見
    馬組長手裡拿1中型皮包，事隔4、5日後，伊聽「肉吉」說
    ，顏氏兄弟有給錢，但錢都被馬組長拿走等語（見偵字第11
    409號影印卷第37頁反面、第64頁)。按辛○○既未親眼目睹
    馬德熙曾否向顏氏兄弟索錢，故上開證言無非傳聞之詞而已
    ，且亦未具體陳明所傳聞之金錢數目幾何，是其此部分之供
    述亦難執為不利被告及馬德熙之認定。次查，己○○、庚○○於警詢及憲兵隊雖另指稱：馬德熙持槍恐嚇，並掉落1顆
    子彈未撿起云云（見偵字第11409號影印卷第26頁反面、第
    75頁反面、第76頁），然馬德熙則始終堅決否認有攜帶槍枝
    、子彈前去之情事，而其服勤所領用之子彈，係38Ｐ型亦未
    短少等情，此有臺灣省警務處刑事警察大隊函附偵查卷可稽
    （偵字第11409號影印卷第77之1至之3頁)。此外又查無其他
    積極證據，足以證明馬德熙有持槍彈恐嚇或收受80萬元賄款
    之情形，尚難僅憑顏氏兄弟片面且不一致之指訴，而認被告
    及馬德熙等人有此部分之刑責，是公訴意旨認被告係犯藉端
    、藉勢勒索罪，尚有未洽，起訴法條應予變更。而被告與馬
    德熙、辛○○等人利用馬德熙之警察身分，假藉搜查人犯槍
    枝，持左輪手槍及子彈搜索顏氏兄弟住處，因顏氏兄弟經營
    六合彩賭博，要求勿移送法辦，並收受80萬元賄款之部分，
    依公訴意旨事實欄所載，與前開起訴並經本院論罪部分應具
    方法、結果之修正刪除前牽連犯裁判上一罪之關係，爰不另
    為無罪之諭知。
  (二)又甲○○上開帳戶往來明細，並無上開支票之兌現記錄，該
    張亦未曾提出交換等情，此有臺中縣大里市（後改為大里市
    ）農會84年11月2日84里農信字第496號函及所檢送之開戶資
    料及交易明細表附卷可查（見本院更一審卷第98頁及卷後證
    物袋往來帳卡影本），被告亦始終否認有收受該紙支票及現
    金10萬3000元等情。再衡之常情，被告既敢收受支票於先，
    豈又不敢提示支票於後，是甲○○此部分之指述，尚有誇大
    之嫌，難予採信，此外又無確切證據足以證明被告有收受此
    50萬元之支票及現金10萬3000元之犯行，惟依公訴意旨事實
    欄記載，被告此部分犯行與前揭有罪部分，應具有方法、結
    果之修正刪除前牽連犯裁判上一罪關係，爰不另為無罪之諭
    知。
據上論斷，應依刑事訴訟法第369條第1項前段、第364條、第299
條第1項前段、第300條 ，81年7月17日修正實施之貪污治罪條例
第5條第2項、第1項第2款，第3條、第16條、第17條，刑法第2條
第1項前段、修正前刑法第28條、第56條、第26條前段、第37條
第2項，判決如主文。
本案經檢察官丙○○到庭執行職務。
中    華    民    國    97    年    6     月    24    日
            刑事第九庭    審判長法  官  陳  筱  珮
                                法  官  趙  春  碧
                                法  官  許  旭  聖
上列正本證明與原本無異。
如不服本判決應於收受送達後10日內向本院提出上訴狀，其未敘
述上訴之理由者並得於提起上訴後10日內向本院補提理由書（均
須按他造當事人之人數附繕本）。
                                書記官  紀  美  鈺
中    華    民    國    97    年    6     月    27    日
附錄本案論罪科刑法條：
81年7月17日修正公布之貪污治罪條例第5條第2項、第1項第2款
：
有左列行為之一者，處七年以上有期徒刑，得併科新臺幣二百萬
元以下罰金：
二、利用職務上機會，詐取財物者。
前項第一款及第二款之未遂犯罰之。


司法院資訊處製作；財團法人民間司法改革基金會備份。
